臺灣士林地方法院民事判決　　　　　　　 100年度婚字第56號
原　　　告　黃得壬
訴訟代理人　陳友炘律師
被　　　告　謝淑貞
上列當事人間請求確認婚姻關係不存在事件，本院於民國100年9
月20日言詞辯論終結，判決如下：
    主  文
原告之訴駁回。
訴訟費用由原告負擔。
    事實及理由
一、按訴狀送達後，原告不得將原訴變更或追加他訴，但請求之
    基礎事實同一者，不在此限，民事訴訟法第255 條第1項第2
    款定有明文。經查，本件原告起訴時主張其兄黃德成雖與被
    告辦理結婚登記，惟其等從未舉行任何結婚之公開儀式，而
    與民國96年5 月23日修正前民法第982 條第1 項所定之結婚
    要件不合，並據此聲明：請求確認被告與黃德成間之婚姻關
    係不存在。嗣原告於言詞辯論時，仍基於上開同一之基礎事
    實而為請求，惟將其訴之聲明變更為：請求確認被告與黃德
    成間之婚姻關係不成立，核與首揭規定尚無不合，自應准許
    。
二、原告主張：緣訴外人黃德成係原告之兄，已於100年1月15日
    死亡，其生前均和原告及其他兄、姊共同生活，並與家人保
    持聯絡，然原告及家人皆未聽聞其有與他人結婚之事。詎原
    告在為黃德成辦理後事時，卻在其戶籍謄本中愕見被告與黃
    德成竟於74年9 月15日辦理結婚登記。然被告雖與黃德成已
    辦畢結婚登記，惟其等顯未舉行任何結婚之公開儀式，且黃
    德成係畢業於臺灣大學法律學系，應清楚知悉結婚之要件，
    但經黃德成要求在結婚證書上簽名之證人陳螟生卻到庭證稱
    未曾參加過被告與黃德成之婚禮，結婚證書係黃德成拿來家
    中給其和太太周淑卿簽名，簽名時被告亦未在場等語，再輔
    以被告與黃德成辦理結婚登記後，未曾有何同居之事實，均
    可見被告與黃德成雖登記結婚，但其等間之婚姻與修正前民
    法第982 條第1 項所定之要件顯未相合。再原告與其他兄弟
    姊妹係黃德成之繼承人，而黃德成之戶籍登記上登載被告為
    其配偶之事，與事實並不相符，黃德成與被告間婚姻關係之
    有無，已導致原告在私法上之地位，即對於黃德成所留遺產
    之應繼分多寡，有受侵害之危險，故原告自有提起本件訴訟
    ，請求確認被告與黃德成間婚姻關係不成立之確認利益等語
    。並聲明：確認被告與黃德成間之婚姻關係不成立。
三、被告則以：被告與黃德成於58年11月27日經他人介紹後認識
    ，嗣於74年9月15日，在臺北市○○路0 段00巷00號4樓即被
    告先前之住處結婚，由被告父親謝清連擔任主婚人，黃德成
    並邀集其在成淵高中之同事參加，但被告不知黃德成同事之
    姓名。又當時黃德成要與被告結婚時，黃德成之三哥黃文聲
    要求被告須拿出新台幣6,000 萬元，才符合臺北的慣例，但
    被告無法答應，黃德成之家人因而不願出席參加婚禮，而要
    被告和黃德成自行辦理結婚登記，故黃文聲應知悉被告與黃
    德成結婚之事。再黃德成婚後白天都待在被告家中，假日則
    與被告一同外出，僅因晚上需照顧其高齡之姊姊，故未住在
    被告家裡等語，資為抗辯。並聲明：原告之訴駁回。
四、按民事訴訟法第569 條於57年2 月1 日修正後規定，婚姻事
    件「由夫或妻起訴者，以其配偶為被告。由第三人起訴者，
    以夫妻為共同被告。但撤銷婚姻之訴，其夫或妻死亡者，得
    以生存者為被告」，嗣該條於75年4 月25日修正時，復增列
    第3 項及第4 項規定，即「以一人同時與二人以上結婚為理
    由之婚姻無效之訴，由結婚人起訴者，以其餘結婚人為被告
    ；由第三人起訴者，以結婚人全體為共同被告」、「前項起
    訴，結婚人一方中有死亡者，以生存之結婚人為被告」。是
    依上開修法內容而為法律之歷史解釋，可知立法者係考量確
    認婚姻無效或不成立，使婚姻關係自始確定不發生效力，對
    於夫妻間原已因一方死亡而確定之權利義務產生變動，影響
    甚鉅，因而在權衡此權利義務之變動與婚姻事件爭訟之釐清
    間之利害得失後，特於民事訴訟法第569 條限制第三人對於
    他人婚姻事件之爭執，僅能在夫妻均生存時始得起訴，於夫
    妻之一方死亡後，例外只能提起撤銷婚姻之訴及主張重婚之
    婚姻無效之訴。此復可從同法第580 條亦明定，關於婚姻事
    件之「夫或妻於判決確定前死亡者，關於本案視為訴訟終結
    。但第三人提起撤銷婚姻之訴後，僅夫或妻死亡者，不在此
    限」，可互為參知。換言之，原則上婚姻關係因夫妻之一方
    死亡而解消，第三人就該婚姻關係之訟爭性，亦因夫妻之一
    方死亡，即欠缺當事人適格而不得再予爭執，僅在權衡婚姻
    關係之變動與實體真實間之比較後，例外允許第三人就「撤
    銷婚姻」及「重婚」之情形，得於夫妻一方死亡後，提起撤
    銷婚姻或確認婚姻因重婚而無效之訴，但因欠缺婚姻之形式
    要件而主張婚姻關係不成立或無效之情形，則不與焉。再按
    ，確認婚姻無效或成立、不成立之訴，如由第三人提起者，
    須以夫及妻為共同被告，此即所謂必要之共同訴訟，倘若夫
    或妻一方死亡者，第三人即不得提起此項訴訟，否則當事人
    適格即有欠缺，此亦經最高法院著有50年台上字第1341號判
    例意旨可資參照。蓋若容任第三人得於夫或妻一方死亡後，
    毫無限制地對未死亡之另一方提起確認婚姻無效或不成立之
    訴，勢必顛覆法律秩序之安定，故原則上自不能允許第三人
    任意對未死亡之夫或妻一方提起上開訴訟，其理甚明（臺灣
    高等法院97年法律座談會民事類提案第39號參照）。經查，
    本件原告以黃德成與被告間未舉行結婚之公開儀式，其等間
    之婚姻不具備法定形式要件為由，起訴請求確認黃德成與被
    告間之婚姻關係不成立，依前揭法條規定及說明，本應以黃
    德成與被告為共同被告。然黃德成已於99年12月13日死亡，
    此有戶籍謄本、臺北市殯葬管理處火化許可證等在卷可稽（
    見卷第5 、53頁），故黃德成顯無法為本件訴訟當事人。從
    而，原告仍執前詞對被告提起本件確認婚姻不成立之訴，當
    事人適格顯有欠缺，自不應准許，爰判決如主文所示。
五、本件事證已臻明確，兩造其餘攻擊防禦方法及未經援用之證
    據，核予判決結果不生影響，爰不一一贅述論列，附此敘明
    。
六、訴訟費用負擔之依據：民事訴訟法第78條。
中    華    民    國   100    年    10    月    7     日
                  家事庭    審判長法  官  李正紀
                                  法  官  詹朝傑
                                  法  官  郭躍民
以上正本證明與原本無異。
如對本判決上訴，須於判決送達後20日內向本院提出上訴狀。如
委任律師提起上訴者，應一併繳納上訴審裁判費。
中    華    民    國   100    年    10    月    7     日
                                  書記官  林睿亭